【裁判字號】    92,交易,82
【裁判日期】    920731
【裁判案由】    過失傷害
【裁判全文】
臺灣臺南地方法院刑事判決                          九十二年度交易字第八二號
    公  訴  人  臺灣台南地方法院檢察署檢察官
    被      告  甲○○
右列被告因過失傷害案件，經檢察官提起公訴（九十二年度偵字第一一一一號），本
院判決如左：
    主  文
甲○○因過失傷害人致重傷，處有期徒刑陸月，如易科罰金，以佰元折算壹日。
    事  實
一、甲○○之小客車駕駛執照於民國八十五年十二月十五日，經交通部公路總局高雄
    區監理所逕行註銷後，未再重新考領駕駛執照，本不得駕車上路行駛，仍於民國
    九十一年九月十二日下午三時五分許，駕駛車牌號碼Ｍ五─一九一九號自用小客
    貨車，沿臺南縣縣道南一三四線道路由西往東方向行駛，行經該道路港南村段時
    ，本應注意汽車行駛時，駕駛人應注意兩車併行之間隔，並隨時採取必要之安全
    措施，而依當時情形，客觀上並無不能注意之情事，其能注意竟疏未注意右側慢
    車道有其他車輛行駛之狀況，未注意兩車併行間隔，仍貿然以右輪貼近快、慢車
    道分隔線之方式前行，適有丙○○駕駛車牌號碼ＴＣＮ─八０二號輕型機車，於
    右側慢車道行駛，亦疏未注意汽車行駛時，駕駛人應注意兩車併行之間隔，並隨
    時採取必要之安全措施，而依當時情形，並無不能注意之情事，其能注意左方快
    車道上已有自用小貨車貼近車道分隔線行駛之情形，未注意二車間隔過小，反而
    加速前進，欲超越快車道上之自用小客貨車，其機車左側把手不慎與甲○○自用
    小客貨車右側前車門發生擦撞，致丙○○行車不穩，向右偏斜，車頭撞及路旁路
    燈柱，人車倒地，因此受有頭部外傷併顱內出血、左側股骨、臏骨骨折、右耳撕
    裂傷等傷害，其頭部外傷並導致有創傷性腦傷難治之重傷害。車禍發生後，臺南
    縣警察局善化分局港口派出所警員丁○○據報到場處理，在警員尚不知何人為肇
    事車輛之駕駛人前，甲○○主動表示其為駕駛人並自首犯行，接受裁判。
二、案經丙○○之配偶乙○○訴由台南縣警察局善化分局報請臺灣台南地方法院檢察
    署檢察官偵查起訴。
    理  由
一、訊據被告甲○○對於右開時、地，未保持兩車間隔駕車發生擦撞車禍，致被害人
    丙○○行車不穩、撞及路旁燈柱受傷之事實均坦承不諱，並據告訴人乙○○於警
    訊、本院審理中指訴綦詳，被害人確因本次車禍，而受有如事實欄所載之傷害，
    有奇美醫學中心九十一年十月三日診斷證明書、臺北市立中興醫院九十一年十二
    月二十一日診斷證明書各一紙在卷為憑。此外，尚有道路交通事故調查報告表一
    紙、道路交通事故現場蒐證照片十二幀、台南縣警察局舉發違反道路交通管理事
    件通知單影本一紙可資佐證。
二、另公訴人以被告行車速度非慢、且被害人所駕駛車輛為輕型機車，行車速度應無
    法過快，衡情，應係被告駕駛小客車超越被害人所駕駛機車等情，認定本件車禍
    是被告超車不當所致。惟被告自警訊、偵查中及本院審理時，均一再否認係自己
    超車所致，辯稱係被害人加速超車時始發生擦撞等語（參見警卷第一頁、偵查卷
    第十三頁背面筆錄及本院九十二年五月十二日審理筆錄），而被害人因前開傷害
    ，於本院審理時仍無法言語（參見本院九十二年五月十二日審理筆錄），自無從
    參酌被害人指訴。惟依證人丁○○就其至現場處理，拍攝照片時，發現被告所駕
    駛之自用小客貨車，其右側前車門中間處有一長度不明之擦撞痕跡，由車後往車
    頭方向，擦撞痕跡由深轉淺，研判應係機車自後超越自用小客貨車時造成等情，
    於本院審理時，具結證甚詳（參見本院九十二年十月十七日審理筆錄），並有前
    開現場車損照片（參見偵查卷第十頁下方照片），復參酌本案二車受力初始至兩
    車分離、力道亦將由重轉輕之現象，足認被告所駕自用小客貨車右側車門之擦撞
    痕跡，應係他車由後往前之際擦撞所造成，應無疑義，被告稱係被害人超車造成
    擦痕等語，並非全然不可信。若依前開公訴意旨認定係被告超車所為，則依車輛
    加速度之受力方向，前開擦撞痕應係由車頭往車後方向，造成由深而淺之擦撞痕
    跡，惟與前開照片所示不符。從而，公訴人逕以自用小客貨車行駛速度必超越輕
    型機車為由，認定被告超車係造成前開事故責任因素之一，容有未洽，併此敘明
    。
三、按被告之小客車駕駛執照，自八十五年十二月十五日起即經監理機關逕行註銷，
    迄今並未重新考領等情，業據被告自承在卷，並有交通部公路總局高雄區監理所
    九十二年五月一日高監駕字第０九００二０一六四號函一紙在卷可憑。復按汽車
    （均含機車，下同）行駛時，駕駛人應注意兩車併行之間隔，並隨時採取必要之
    安全措施，道路交通安全規則第九十四條第三項定有明文。查被告及被害人俱為
    有駕駛經驗之人，對於上開交通安全規則自均知之甚稔，為其等應注意之事項，
    而肇事當時係天候晴朗、日間自然光線、柏油路面、有快慢車道劃分、速限四十
    公里，有前開道路交通事故調查報告表載明可考，亦有前開現場車損照片可憑。
    據此判斷，足見依當時狀況被告及被害人二人客觀上並無不能注意之情狀，再審
    酌被告車損部位在其右側車門中間，有前開車損照片為憑，該處係被告兩眼平視
    範圍所得注意之處，是被告應注意且能注意右側慢車道尚有機車行駛之情形，竟
    疏未注意二車併行之間隔，仍以右輪貼近快慢車道之車道分隔線方式行駛，而被
    害人亦本應注意且能注意其左側快車道有車輛行駛之情形，竟疏未注意兩車併行
    之間隔，反而加速通過被告自用小客貨車時，其左手把不慎擦撞被告之右前側車
    門，致行車不穩，車頭向右衝撞路旁燈柱，人車倒地而受傷肇事，被告及告訴人
    二人均有違前開規定之注意義務，其均顯有過失，而被害人雖與有過失，然本件
    車禍既係被告之過失併合發生，被告之過失罪責自仍不能因此即解免。又被告之
    過失行為與被害人所受上開傷害之間，顯有相當因果關係，亦無疑義。從而，本
    件事證已甚明確，被告之過失傷害犯行，堪以認定。
四、另臺灣省台南區車輛行車事故鑑定委員會雖認被告駕駛小客車，超車未保持安全
    間隔，為肇事原因，被害人無肇事因素，此有該會南鑑字第九一一五０一號鑑定
    意見書一份在卷可憑。惟上開依據既已經本院闡明被告未有上開超車之違規駕駛
    行為，已如前述（見理由第二項），鑑定意見書自有不完備之處，且鑑定報告僅
    為形成法院心證之資料，對於法院並無拘束力，故待證事項雖經鑑定，法院仍應
    本於職權予以調查，以期發現事實之真相，不得僅以鑑定報告為判決之唯一依據
    （最高法院五十七年度台上字第三三九九號判例參照），是前開認定被告有肇事
    因素之鑑定意見既存有疑義，自不足為被告不利事證，併此敘明。
五、按稱重傷者，謂左列傷害：一、毀敗一目或二目之視能。二、毀敗一耳或二耳之
    聽能。三、毀敗語能、味能或嗅能。四、毀敗一肢以上之機能。五、毀敗生殖之
    機能。六、其他於身體或健康，有重大不治或難治之傷害。刑法第十條第三項，
    定有明文。本件被害人所受之前揭因頭外部傷併顱內所引起之創傷性腦傷，經本
    院依職權向臺北市市立中興醫院函詢，被害人除肢體障礙外，尚有認知障礙（包
    括思考障礙、語言表達障礙、語意接受障礙、語調異常及情緒控制障礙等）、記
    憶及表達常呈片段性，無法完整陳述，其中認知障礙，係後遺症，有機會逐漸改
    善，但改善之程度無法預測，且完全治癒之機率極小等情，有該院九十二年三月
    五日北市興歷字第０九二六０一五００００號函（參見偵查卷第二十一頁）及九
    十二年四月十日北市興歷字第０九二六０二六六二００號函各一紙在卷供參，是
    被害人因本次車禍所受之腦部創傷之傷害，回復原來狀態之可能極小，已達難治
    之程度，應可認定。故核被告甲○○所為，係犯刑法第二百八十四條第一項後段
    之過失致重傷害罪，公訴意旨就其中過失傷害部分認應依同條第一項之普通過失
    傷害罪處斷，尚有未洽，雖適用同一法條，然就被告防禦權之維護及突襲性裁判
    之避免起見，仍以起訴事實相同，爰依法變更起訴法條，併予敘明。而被告係無
    駕駛執照駕車，已如前述，其無駕駛執照駕車所犯過失致重傷害罪，應依道路交
    通管理處罰條例第八十六條第一項規定加重其刑。又被告於肇事後，犯罪未被有
    偵查權之公務員或機關發覺前，向到場處理之警員丁○○自首並坦承犯行，進而
    接受裁判，此業據證人丁○○到庭具結證稱在卷（參見本院九十二年七月十七日
    審理筆錄），應依刑法第六十二條前段自首之規定，減輕其刑。並依法先加後減
    之。
六、本院審酌被告之生活狀況、品行、智識程度、無照駕駛車輛致生本件車禍、應負
    過失責任之程度即其為肇事原因、被害人與有過失、被害人所受之傷勢嚴重，及
    被告肇事後，不僅從未探視被害人、亦未積極與被害人家屬商談和解事宜、及被
    告犯後於本院坦認犯行之犯後態度等一切情狀，量處如主文所示之刑，並諭知易
    科罰金之折算標準，以資懲儆。
據上論斷，應依刑事訴訟法第二百九十九條第一項前段、第三百條，刑法第二百八十
四條第一項後段、第六十二條前段、第四十一條第一項前段，罰金罰鍰提高標準條例
第一條前段、第二條，判決如主文。
中      華      民      國      九十二      年      七    月    三十一  日
                              臺灣臺南地方法院交通法庭
                                      法  官  洪士傑
右正本證明與原本無異。
如不服本判決應於送達後十日內向本院提出上訴狀。
                                      書記官  陳金堂
中      華      民      國      九十二      年      七    月    三十一  日
附錄本案論罪科刑法條全文：
中華民國刑法第二百八十四條第一項：
 (過失傷害罪)
因過失傷害人者，處六月以下有期徒刑、拘役或五百元以下罰金，致重傷者，處一年
以下有期徒刑、拘役或五百元以下罰金。


司法院資訊處製作；財團法人民間司法改革基金會備份。
